ACORDAO-COMPLETO-2580037

ACÓRDÃO 2198/2023 ATA 7/2023 - PRIMEIRA CÂMARA

VISTOS, relatados e discutidos estes autos que tratam, nesta fase processual, de embargos de declaração opostos por Maria de Lourdes Silva de Castro Cortes em face do Acórdão 21/2023-TCU-Primeira Câmara, que negou provimento a pedido de reexame por ela interposto contra o Acórdão 18343/2021-TCU-Primeira Câmara, o qual, por sua vez, julgou ilegal seu ato de aposentadoria em face da existência de parcela de proventos oriunda da incorporação de quintos pelo exercício de funções comissionadas após o advento da Lei 9.624/1998.
ACORDAM os ministros do Tribunal de Contas da União, reunidos em sessão da 1ª Câmara, ante as razões expostas pelo Relator e com fundamento no art. 34 da Lei 8.443/1992, em:
9.1. conhecer dos embargos de declaração e, no mérito, rejeitá-los;
9.2. encaminhar cópia deste acórdão à recorrente e ao Tribunal Superior do do Trabalho, com a informação de que a íntegra do relatório e do voto que o fundamentam está disponível no endereço eletrônico www.tcu.gov.br/acordaos.

Embargos de declaração opostos contra acórdão que negou provimento a pedido de reexame interposto pela recorrente em face do Acórdão 18.343/2021-1ª. Câmara.

Primeira Câmara

Tribunal Superior do Trabalho

3. Embargante: Maria de Lourdes Silva de Castro Cortes (XXX.886.391-XX)

13.1. Ministros presentes: Jhonatan de Jesus (na Presidência), Benjamin Zymler e Jorge Oliveira (Relator).
13.2. Ministro-Substituto convocado: Augusto Sherman Cavalcanti.
13.3. Ministro-Substituto presente: Weder de Oliveira.

JORGE OLIVEIRA

Transcrevo como relatório a íntegra dos embargos declaratórios opostos contra o Acórdão 21/2023-TCU-Primeira Câmara:
"MARIA	DE	LOURDES	SILVA	DE	CASTRO	CORTES (...) , servidora aposentada do Tribunal Superior do Trabalho - TST, vem, por meio de seus advogados infra-assinados, opor, com fulcro no art. 287, do RITCU, EMBARGOS DE DECLARAÇÃO, com efeitos infringentes, para eliminar contradição constante no respeitável Acórdão 21/2023-TCU-Primeira Câmara.
- DO CABIMENTO E TEMPESTIVIDADE DO PRESENTE RECURSO.
O art. 287, do RITCU, apresenta as hipóteses de cabimento e tempestividade do presente recurso, quais sejam:
Art. 287. Cabem embargos de declaração quando houver obscuridade, omissão ou contradição em acórdão do Tribunal.
§1º Os embargos de declaração poderão ser opostos por escrito pela parte ou pelo Ministério Público junto ao Tribunal, dentro do prazo de dez dias, contados na forma prevista no art. 183, com indicação do ponto obscuro, contraditório ou omisso. (Grifo nosso) 
Assim, tendo em vista que a ora Embargante foi notificada do decidido no Acórdão 21/2023-TCU-Primeira Câmara em 08/02/2023, por meio do Diário desse Tribunal, e que fora observada clara contradição no dispositivo que julgou ilegal o ato de aposentadoria desta, mostram-se tempestivos e cabíveis os presentes embargos de declaração, nos termos do que se passa a demonstrar a seguir.
- DA CONTRADIÇÃO.
Em 24/01/2023, foi proferido o Acórdão 21/2023-TCU-Primeira Câmara, em que a Turma manteve o entendimento exarado no Acórdão 18.343/2021 de declarar ilegalidade e negar registro ao ato de aposentadoria da Embargante, por detectar inclusão irregular nos proventos de parcelas decorrentes da incorporação de quintos/décimos de funções comissionadas exercidas após 8/4/1998.
No entanto, também foi reconhecido que a parcela impugnada foi concedida à Embargante em razão de decisão judicial transitada em julgado, situação fática e jurídica que garante a legitimidade e a juridicidade de percepção de tais parcelas, em razão da modulação dos efeitos determinada pelo Supremo Tribunal Federal - STF - quando do julgamento do RE 638.115/CE. Confira-se trecho do julgado:
Inicialmente, o Tribunal, por maioria, resolvendo questão de ordem suscitada pelo Ministro Dias Toffoli (Presidente) , deliberou que, para a modulação dos efeitos de decisão em julgamento de recursos extraordinários repetitivos, com repercussão geral, nos quais não tenha havido declaração de inconstitucionalidade de ato normativo, é suficiente o quórum de maioria absoluta dos membros do Supremo Tribunal Federal, vencido o Ministro Marco Aurélio, que diverge quanto à formulação da questão de ordem e quanto ao seu mérito. Votaram na questão de ordem os Ministros Luiz Fux e Roberto Barroso. Na sequência, o Ministro Dias Toffoli (Presidente) proclamou o resultado do julgamento deste recurso, ocorrido na sessão virtual de 11.10.2019 a 17.10.2019: "O Tribunal, por maioria, acolheu parcialmente os embargos de declaração, com efeitos infringentes, para reconhecer indevida a cessação imediata do pagamento dos quintos quando fundado em decisão judicial transitada em julgado, vencida a Ministra Rosa Weber, que rejeitava os embargos. No ponto relativo ao recebimento dos quintos em virtude de decisões administrativas, o Tribunal, em razão de voto médio, rejeitou os embargos e, reconhecendo a ilegitimidade do pagamento dos quintos, modulou os efeitos da decisão de modo que aqueles que continuam recebendo até a presente data em razão de decisão administrativa tenham o pagamento mantido até sua absorção integral por quaisquer reajustes futuros concedidos aos servidores. Os Ministros Ricardo Lewandowski e Celso de Mello proviam os embargos de declaração e modulavam os efeitos da decisão em maior extensão. Ficaram vencidos, nesse ponto, os Ministros Marco Aurélio e Rosa Weber. Por fim, o Tribunal, por maioria, também modulou os efeitos da decisão de mérito do recurso, de modo a garantir que aqueles que continuam recebendo os quintos até a presente data por força de decisão judicial sem trânsito em julgado tenham o pagamento mantido até sua absorção integral por quaisquer reajustes futuros concedidos aos servidores, vencidos os Ministros Marco Aurélio e Rosa Weber. Tudo nos termos do voto do Relator. Afirmaram suspeição os Ministros Luiz Fux e Roberto Barroso". Ausente, justificadamente, nesta assentada, o Ministro Celso de Mello. Plenário, 18.12.2019.
Logo, considerando a modulação dos efeitos acima citada, deveria esta respeitável Corte de Contas reconhecer a legalidade do ato de aposentadoria da Embargante, para fins de registro, o que, todavia, não ocorreu, mantendo-se a decisão desafiada pelo pedido de reexame. Senão vejamos o voto do Relator que assim trouxe:
Por meio do referido acórdão, o ato de aposentadoria da beneficiária foi julgado ilegal, em razão da incorporação da vantagem de quintos após 8/4/1998, sendo ressalvado, no entanto, que os mencionados quintos poderão subsistir, por estarem amparados em decisão judicial transitada em julgado.
 (...) 
Acompanho as análises e conclusões da unidade técnica, cujos fundamentos incorporo a estas razões de decidir. O acórdão recorrido foi claro ao permitir a continuidade do pagamento da parcela de quintos amparada em decisão judicial transitada em julgado, nos termos da modulação definida pelo STF. Isso não autoriza, no entanto, o julgamento pela legalidade do ato, uma vez que, segundo a tese firmada pelo STF, "ofende o princípio da legalidade a decisão que concede a incorporação de quintos pelo exercício de função comissionada no período de 8/4/1998 até 4/9/2001, ante a carência de fundamento legal".
O Acórdão, com base no excerto, restou assim:
'VISTOS, relatados e discutidos estes autos que cuidam de pedido de reexame interposto por Maria de Lourdes Silva de Castro Cortes contra o Acórdão 18343/2021-TCU-Primeira Câmara, por meio do qual foi julgado ilegal o ato de concessão de aposentadoria emitido em seu nome, em razão da incorporação da vantagem de quintos após 8/4/1998.
ACORDAM os Ministros do Tribunal de Contas da União, reunidos em Sessão da 1ª Câmara, ante as razões expostas pelo relator, e com fundamento no art. 48 da Lei 8.443/1992, em:
9.1. conhecer do pedido de reexame para, no mérito, negar-lhe provimento;'
Primeiramente, vale destacar que a análise do Tribunal de Contas é precipuamente para fins de registro do ato, com vistas a declarar a correição das verbas incluídas nos proventos. Para tanto, é necessário observar as normas e a jurisprudência, para um exame holístico que culmine em averiguação de juridicidade e legalidade.
Pois bem. No caso em concreto, apesar de a inclusão de quintos em proventos de aposentadoria ter sido considerada ilegal pela Suprema Corte, esse mesmo Tribunal fez a modulação de efeitos do seu julgado.
Esse é o ponto fulcral.
Como disciplinado pela Lei nº 9868/99, no seu art. 27, a Suprema Corte, em homenagem à segurança jurídica ou excepcional interesse social, poderá restringir os efeitos da declaração de ilegalidade ou de inconstitucionalidade. Portanto, a eficácia da decisão será postergada para outro momento, seja após o trânsito em julgado ou outro a ser fixado pelo Supremo Tribunal Federal.
Isso foi feito no caso concreto no RE 638.115, como já apontado. Portanto, o Supremo, cuja palavra é final, declarou que, apesar da ilegalidade, os efeitos da sua decisão não abarcam aqueles que recebem os quintos por força de decisão judicial transitada em julgado.
Por isso, para fins de registro do ato de aposentadoria, a inclusão dos quintos é legal, porque está baseada em julgado do STF prolatado no bojo de Recurso Extraordinário com Repercussão Geral reconhecida.
Ademais, cabe destacar que o art. 262 do Regimento Interno do TCU afirma que, caso o ato de concessão de aposentadoria seja considerado ilegal, "o órgão de origem fará cessar o pagamento dos proventos ou benefícios no prazo de quinze dias", o que não ocorreu no caso concreto, como presente no Acórdão 18343/2021-TCU-Primeira Câmara.
Portanto, a declaração de ilegalidade se mostra inócua e contraditória, uma vez que a manutenção dos quintos, conforme ato de concessão de aposentadoria da Embargante, se baseia em decisão do STF, o que confere, em última análise, caráter de legalidade e de juridicidade.
Dessa forma, é evidente que a análise realizada pela Sefip e reproduzida por esta respeitosa Corte de Contas é contraditória, uma vez que, não obstante tenha reconhecido o enquadramento da situação jurídica da Embargante em modulação de efeitos que a garante a percepção regular das parcelas de quintos, não a aplicou.
No caso em análise, conforme reconhecido em Acórdão e já destacado na presente peça, a Embargante é beneficiária de decisão judicial transitada em julgado (Ação Coletiva nº 2003.002.008895-7 - 0008895- 76.2003.807.0000 - de autoria da Associação dos Servidores da Justiça do Distrito Federal - ASSEJUS, a qual tramitou na Justiça Federal) favorável à incorporação dos quintos decorrentes de funções gratificadas ou de cargos em comissão exercidos no período de vigência da Lei nº 9.624/98 até o advento da MP nº 2225-45/2001, nos termos do que se pode observar da declaração em anexo. Tal decisão transitou em julgado em 09/02/2009 - anos antes do reconhecimento de ilegalidade da parcela de quintos incorporada entre 1998 e 2001 e, especialmente, da modulação de efeitos definida pelo STF.
Desse modo, o Acórdão 21/2023-TCU-Primeira Câmara, ao julgar ilegal a incorporação de quintos, no período de 08/04/1998 a 04/09/2001, violou os termos da decisão final do RE 638.115/CE com repercussão geral admitida e, consequentemente, apresentou contradição.
Nesses termos, pleiteia-se pelo conhecimento e provimento dos presentes embargos de declaração para reformar o Acórdão 21/2023-TCU-Primeira Câmara, e julgar legal e jurídico, e conceder registro ao ato de aposentadoria da Embargante, haja vista a legalidade da incorporação da vantagem de quintos/décimos no período de 08/04/1998 a 04/09/2011 e a desnecessidade de expedição de novo ato, conforme modulação de efeitos operada pelo Supremo Tribunal Federal no julgamento do RE 638.115/CE.
- DO PEDIDO.
Ante o exposto, requer-se que sejam acolhidos e providos, com efeitos infringentes, os presentes embargos de declaração para eliminar contradição acima exposta e retificar o dispositivo do Acórdão recorrido, fazendo constar que o ato de aposentadoria da Embargante é legal e a ele será concedido registro."
É o Relatório.

Marlucio Lustosa Bonfim (OAB-DF 16.619).

Procuradora-Geral Cristina Machado da Costa e Silva

EMBARGOS DE DECLARAÇÃO EM PEDIDO DE REEXAME EM APOSENTADORIA. ILEGALIDADE DECORRENTE DA PERCEPÇÃO DE QUINTOS INCORPORADOS PELO EXERCÍCIO DE FUNÇÃO APÓS O ADVENTO DA LEI 9.624/1998. OBSERVÂNCIA DA MODULAÇÃO ESTABELECIDA PELO STF. NEGATIVA DE PROVIMENTO DO PEDIDO DE REEXAME. CONHECIMENTO DOS EMBARGOS DECLARATÓRIOS. INEXISTÊNCIA DA CONTRADIÇÃO APONTADA. REITERAÇÃO DE ALEGAÇÕES APRESENTADAS NO PEDIDO DE REEXAME. DISTINÇÃO ENTRE OS PLANOS DA VALIDADE E EFICÁCIA DOS FATOS JURÍDICOS. EMBARGOS REJEITADOS.

APOSENTADORIA (APOS)

Unidade de Auditoria Especializada em Pessoal (AudPessoal)

Trata-se de embargos de declaração com pedido de efeitos infringentes opostos por Maria de Lourdes Silva de Castro Cortes em face do Acórdão 21/2023 - 1ª. Câmara, que negou provimento a pedido de reexame por ela interposto contra o Acórdão 18.343/2021-1ª. Câmara, o qual, por sua vez, julgou ilegal seu ato de aposentadoria em razão da existência de parcela de proventos oriunda da incorporação de quintos pelo exercício de funções comissionadas após o advento da Lei 9.624/1998.
2.	Em seus embargos, a recorrente alega contradição da decisão embargada. Argumenta que a parcela impugnada foi concedida à embargante em razão de decisão transitada em julgado, situação fática e jurídica que garantiria a legitimidade da sua percepção em razão da modulação de efeitos determinada pelo Supremo Tribunal Federal (STF) no RE 638.115/CE. 
3.	Assevera que, considerando tal modulação dos efeitos, esta Corte deveria reconhecer a legalidade do ato de aposentadoria da embargante para fins de registro. Sustenta que, no RE 638.115/CE, o STF declarou, apesar da ilegalidade, que os efeitos da sua decisão não abarcam aqueles que recebem os quintos por força de decisão judicial transitada em julgado. 
4.	Por fim, destaca que o art. 262 do Regimento Interno do TCU afirma que, caso o ato de concessão de aposentadoria seja considerado ilegal, o órgão de origem fará cessar o pagamento dos proventos ou benefícios no prazo de 15 dias, o que não teria ocorrido no caso concreto. Logo, tal declaração de ilegalidade mostrar-se-ia "inócua e contraditória". 
5.	Em razão disso, requer o conhecimento e o provimento dos presentes embargos para reformar o Acórdão 21/2023-TCU-Primeira Câmara e julgar legal o ato da embargante, concedendo-lhe o registro.
6.	Conheço dos embargos, ante o preenchimento dos requisitos de admissibilidade.
7. 	No mérito, inexiste vício que possibilite a alteração do decisum por meio do remédio processual utilizado.
8.	De fato, nos presentes embargos, a recorrente reitera argumentos que já foram apreciados e rejeitados por esta Corte de Contas por ocasião do julgamento do Acórdão 21/2023-1ª. Câmara. Por elucidativo, transcrevo excerto do voto condutor daquele julgado:
"3. Em seu recurso, a recorrente alega que 'o STF, no julgamento dos embargos de declaração no RE 638.115/CE, modulou os efeitos da decisão que havia declarado a ilegalidade das incorporações de quintos/décimos, acolhendo os aclaratórios, com efeitos infringentes, para reconhecer como indevida a cessação imediata do pagamento dos quintos quando fundado em decisão judicial transitada em julgado'. No caso em análise, como a recorrente é beneficiária de decisão judicial transitada em julgado, o acórdão recorrido teria violado os termos da decisão final do RE 638.115/CE, ao julgar ilegal a incorporação de quintos. Requer, assim, o provimento do recurso para reconhecer como legal a aposentadoria da interessada. 
4. Ao analisar o recurso, a unidade técnica registrou que o acórdão recorrido reconheceu a existência de decisão judicial transitada em julgado assegurando a incorporação de quintos ou décimos de funções comissionadas após a edição da Lei 9.624/1998. No entanto, isso não significa que o ato deva ser julgado legal, uma vez que o STF deixou assente que a incorporação de quintos no período de 8/4/1998 a 4/9/2001 ofende o princípio da legalidade, nos termos da tese firmada em sede de repercussão geral, Tema 395. Diante disso, propõe negar provimento ao recurso. 
5. Acompanho as análises e conclusões da unidade técnica, cujos fundamentos incorporo a estas razões de decidir. O acórdão recorrido foi claro ao permitir a continuidade do pagamento da parcela de quintos amparada em decisão judicial transitada em julgado, nos termos da modulação definida pelo STF. Isso não autoriza, no entanto, o julgamento pela legalidade do ato, uma vez que, segundo a tese firmada pelo STF, 'ofende o princípio da legalidade a decisão que concede a incorporação de quintos pelo exercício de função comissionada no período de 8/4/1998 até 4/9/2001, ante a carência de fundamento legal'.
9. 	O que se verifica é a busca, pela jurisdicionada, da rediscussão do assunto, por existir divergência entre a solução adotada e aquela por ela almejada.
10. 	De qualquer forma e apenas para maior esclarecimento da parte, rememoro que o próprio STF deixou assente que a incorporação de quintos no período de 8/4/1998 a 4/9/2001 é ilegal, nos termos da tese firmada em sede de repercussão geral (Tema 395) . E, por fim, que a solução pretendida pelo embargante - aprovação do ato, com ressalva - não encontra amparo normativo, cabendo ao Tribunal, quando identificada irregularidade no ato, julgá-lo ilegal.
11.	Importante também esclarecer que a argumentação apresentada pela embargante confunde os planos da validade e eficácia dos fatos jurídicos. Com efeito, enquanto a apreciação da legalidade do ato opera no plano da validade, a modulação dos seus efeitos opera no plano da eficácia. Portanto, é possível que um ato inválido no nosso ordenamento jurídico, excepcionalmente, produza efeitos jurídicos. É o que ocorreu no caso em epígrafe.
Ante o exposto, voto no sentido de que o Colegiado adote a deliberação que ora lhe submeto.
TCU, Sala das Sessões, em 28 de março de 2023.
JORGE OLIVEIRA 
Relator